臺灣高等法院民事判決
110年度勞上易字第5號
上  訴  人  博非科技股份有限公司

法定代理人  王泳勝  
訴訟代理人  范國華律師
            郭凌豪律師
被 上訴 人  黃信霖  

            陳建丞  

            楊傳智  
            謝逸平  
共      同
訴訟代理人  李政憲律師
被 上訴 人  陳佳宏  

上列當事人間請求損害賠償事件，上訴人對於中華民國109年9月
11日臺灣新竹地方法院108年度勞訴字第47號第一審判決提起上
訴，本院於111年2月16日言詞辯論終結，判決如下：
    主      文
上訴駁回。
第二審訴訟費用由上訴人負擔。
    事實及理由
一、上訴人主張：被上訴人黃信霖、陳建丞、楊傳智、陳佳宏（
    下稱黃信霖等4人）於受僱於上訴人擔任工程師期間，明知
    自己未前往訴外人臺灣積體電路製造股份有限公司（下稱台
    積電公司）廠區維修機台，卻不實虛偽填寫出勤表或出勤/
    加班紀錄表，分別據以詐領加班費，侵害上訴人之經濟利益
    而獲不法所得，違反僱傭契約、工作規則及員工忠實義務，
    亦構成債務不履行，上訴人得依民法第227條第1項及第2項
    、第184條第1項前段、第179條前段規定，請求黃信霖等4人
    給付如附表一所示本息。被上訴人謝逸平為黃信霖等4人之
    主管，未與台積電公司核實黃信霖等4人加班情形，卻協助
    黃信霖等4人調整加班時數，共同不法侵害上訴人之財產權
    ，違反僱傭契約、工作規則及員工忠實義務，依民法第
　　227條第1項及第2項規定應負債務不履行損害賠償責任，並
    應依民法第185條第1項前段規定與黃信霖等4人連帶負責。
    爰求為判命如附表一所示等語（原審為上訴人敗訴之判決，
    上訴人聲明不服，提起上訴）。並上訴聲明：如附表二所示
    。
二、被上訴人黃信霖、陳建丞、楊傳智、謝逸平則以：工程師於
    下班後以電話替台積電公司提供排除故障之服務，上訴人就
    此並未規定不得申報加班。黃信霖、陳建丞、楊傳智於下班
    後，仍以單次電話、斷續通話或兼含LINE通訊軟體方式，為
    上訴人之客戶排除故障問題，長期超額工作，身心均處於緊
    張狀態，縱未進入台積電公司廠區，仍屬加班。加班費之簽
    報發給，既經上訴人核准，其等受領加班費即非不當得利。
    黃信霖、陳建丞、楊傳智於104年1月前係申請加班補休，但
    因加班時數過多不及補休，且影響客戶服務，為提升上訴人
    於同業間之競爭力，謝逸平始於102年4月3日提議以簽報核
    發加班費方式辦理，並於103年2月、7月、104年1月以口頭
    向上訴人副總經理白鴻達報告，再經白鴻達以口頭向董事長
    王泳勝報告，經王泳勝指示於104年1月前採加班補休或折
　　現，104年1月後採每月發放加班費但不補休。黃信霖、陳建
    丞、楊傳智於下班後均無拒接台積電公司人員電話之權利，
    被上訴人並無共同不法侵害上訴人之財產權等語，資為抗辯
    。答辯聲明：上訴駁回。
三、被上訴人陳佳宏則以：上訴人於106年4月間告知伊擔任管理
    職不能領取加班費，故伊自106年4月起至108年5月17日離職
    止，並未申請加班費。上訴人於106年5月10日委任律師擬具
    聲明書要求伊簽名，承諾不會告伊，復於伊出庭作證後將伊
    升職與加薪，但事後卻對伊提起本訴，並不正當。工程師值
    班時間為下班後6時至翌日上午8時40分，針對台積電公司機
    台故障通知時，伊會先以電話教導處理，確認該公司無法處
    理，才會請該公司開通權限使伊入廠協助，該期間與該公司
    長時間通話且不連續，伊確有加班之事實。上訴人之請求已
    罹於2年短期時效等語，資為抗辯。並答辯聲明：上訴駁回
    。
四、兩造不爭執之事項：
  ㈠黃信霖自102年9月1日起至105年3月25日止，向上訴人申報加
    班時數為1,950.07小時，因此取得加班費29萬5,475元（見
    原審卷一第24至27頁）。
  ㈡陳建丞自102年1月1日起至105年4月25日止，向上訴人申報加
    班時數為1,826.04小時，因此取得加班費28萬1,934元（見
    原審卷二第332至340頁）。
  ㈢楊傳智自102年1月1日起至105年5月18日止，向上訴人申報加
    班時數為1,912.17小時，因此取得加班費28萬7,838元（見
    原審卷二第352至358頁）。
五、兩造爭執要點為： ㈠陳佳宏申領加班費之時數及起迄日為何
    ？㈡黃信霖等4人所申報之加班費是否不實在？㈢上訴人得否
    依民法第227條第1項及第2項、第179條、第184條第1項前段
    規定，請求黃信霖等4人給付如附表二所示本息？並依民法
    第185條第1項前段規定，請求謝逸平與黃信霖等4人連帶負
    責？茲就兩造爭點及本院得心證理由分述如下：
  ㈠陳佳宏申請加班費之時數及起迄日為何？
　  上訴人主張：陳佳宏自105年5月1日起至105年10月31日止，
    向上訴人申報加班時數為444.67小時，因此取得加班費12萬
    0,431元；自106年2月11日起至106年3月11日止，向上訴人
    申報加班時數為44.35小時，因此取得加班費8,316元等語，
    業據其提出申請加班費明細影本可稽（見本院卷第151至153
    頁），並為陳佳宏所不爭執，應屬實在。上訴人又主張：陳
    佳宏自99年11月起至106年3月止申請加班費總額為52萬
　　2,892元云云，固據其提出申報加班紀錄影本為憑（見原審
    卷二第360至361頁）。惟該等紀錄並無任何關於加班日期、
    加班時間起訖、加班時數、當月時薪之記載，無從證明陳佳
    宏確實於上開時間加班並申領加班費達52萬2,892元。是上
    訴人此部分主張，即屬無據。
  ㈡黃信霖等4人所申報之加班費是否不實在？
  ⒈按勞動法上之工作時間，係指勞工於雇主指揮命令下，從事
    業務或提供勞務之時間。如勞工分段提供勞務，就各段提供
    勞務間之未實際提供勞務時間，是否應計入工作時間給付工
    資，應視勞工是否處於雇主指揮監督下等待提供勞務，以勞
    雇之利益衡平為依歸，斟酌各該勞動契約之種類、內容及性
    質，盱衡經濟社會狀況、時空背景及其他主、客觀等因素，
    兼顧避免勞雇間犧牲他方利益以圖利自己（最高法院106年
    度台上字第2044號判決意旨參照）。
　⒉次按工作時間依勞務給付密度高低區分如下：⑴實際工作時間
    ：勞工在指定工作場所，依企業目的給付其依契約所訂動力
    之時間。⑵備勤時間：勞工雖未實際從事工作，但處於隨時
    注意準備給付其勞務之狀態，雇主亦得隨時請求其給付勞務
    ，故仍屬於工作時間。⑶待命時間：勞工基於特別約定或雇
    主之指示，於特定時間內在雇主指定之地點等候，遇有必要
    情況時處理雇主交付之工作，僅於實際執行職務時，始為工
    作時間。⑷候傳時間：勞工並無停留於特定地點之義務，僅
    需告知雇主其停留之處所及聯絡可能性，以便於必要時加以
    傳喚；原則上視為休息時間，僅於受傳喚而實際工作者始為
    工作時間（參照王惠玲教授，「工作時間」概念之探討，萬
    國法律，第3至4頁，97年4月）。
　⒊上訴人主張：伊同意員工以電話排除故障服務，可列為加班
    時數；但必須證明實際以電話提供排除故障服務之時間，始
    為加班時間云云（見本院卷第60頁）。經查：
　⑴證人丘翔即上訴人所屬工程師於原審到庭結證稱：台積電公
    司的機台故障，一定是先以電話聯絡，上訴人所屬工程師先
    跟該公司說解決方式，若該公司可自行處理，工程師就不會
    進廠區，若不行，工程師就會進廠區。有時僅以電話溝通就
    解決，不用進廠等語（見原審卷二第427頁）。核與台積電
    公司107年1月18日簡便行文表影本所示：若上訴人之半導體
    恆溫維持冷卻器有問題，該公司工程師會先以電話詢問上訴
    人之工程師可能的原因，倘電話即能解決，即以電話方式處
    理，若遇有零件或冷卻器之更換，始請上訴人之工程師進廠
    處理等情相符（見原審卷一第46頁），並為兩造所不爭執。
    則據此足證上訴人所屬工程師為客戶排除機台障礙之方式，
    包括進入客戶廠區於現場處理、以及以電話聯繫處理。
　⑵證人丘翔復證稱：工程師之間以電話溝通排除機台障礙，少
    則十幾分鐘，多則1、2小時以上，斷斷續續。伊的上班時間
    為上午8時至下午6時，下班待命時間為下午6時至翌日上午8
    時40分，每次輪值待命時間為7日，由謝逸平安排，總共4位
    工程師輪值，2位在新竹，2位在臺南，臺南部分會有1人到
    新竹輪調。新竹是伊與黃信霖，臺南是陳建丞、楊傳智、陳
    佳宏輪調。夜間輪值是在自己的宿舍待命等電話，可能整星
    期有2、3、4通電話，都沒辦法睡覺等語（見原審卷二第
　　427、431、434、435頁）。陳佳宏亦陳稱：值班手機南部有
    2支，北部有2支，總共4支。南部與北部值班人員每週各有2
    人，1人主值班，1人為副值班（隨時支援主值班），所以值
    班有4個人值班，每人拿1支手機。實際值班情形，則常為主
    值班與副值班互相支援，等同2人同時值班等語（見本院卷
    第61頁）。陳佳宏並稱：針對台積電公司客戶機台故障通知
    時候，伊會先以電話教導處理，確實現場客戶無法處理，才
    會請客戶開通權限，入場進行協助，此段期間與台積電公司
    客戶的通話為長時間且不連續，伊認為值班時間確實有與台
    積電公司聯絡而有加班之事實。伊都是在家裡等候台積電公
    司工程師開卡確定後，再出發至台積電公司進入場區，伊不
    會在台積電公司管制區外長時間等待，而是在家裡長時間等
　　待等語（見本院卷第178、179頁），均為上訴人所不爭執。
    則據此足證黃信霖等4人每週於下班時間在宿舍輪值待命，
    以電話或進廠方式為上訴人之客戶提供服務，上訴人亦得隨
    時請求黃信霖等4人於該等休息時間提供勞務，甚至配備值
    班手機予黃信霖等4人，足證黃信霖等4人處於隨時注意準備
    給付其勞務之狀態，無從拒絕，顯已喪失對其休息時間之自
    主決定權。
　⑶從而綜合上開一切情狀判斷，應認為黃信霖等4人在宿舍輪值
    待命期間，全部屬於備勤時間，均應認為係工作時間，不因
    其工作性質具有間斷性而異。故被上訴人辯稱：以上仍屬於
    工作時間，應計入加班時間等語，應屬可採。從而上訴人主
    張：黃信霖等4人並未證明以電話提供排除故障服務之時間
    ，無從計入工作時間卻申領加班費，復未於台積電公司廠管
    制區外長時間等待，自屬虛偽詐領加班費云云，即屬無據。
　⒋上訴人又主張：黃信霖、陳建丞、楊傳智未進入台積電公司
    廠區，卻不實申報入廠加班，虛偽填載「現場維修報告」以
    申請加班費，未記載以電話聯繫之情事，且陳佳宏實際進入
    台積電公司廠區有限云云，固據其提出現場維修報告、陳佳
    宏自105年5月3日起至105年11月22日止進出廠區紀錄影本為
    憑（見原審卷二第3至290頁、本院卷第157至171頁）。經查
    黃信霖等4人雖未於現場維修報告記載以電話聯繫、未實際
    進入台積電公司廠區，但黃信霖等4人既仍於宿舍輪值待命
    ，且該等備勤期間均應認為係工作時間，已如前述，則上訴
    人仍應按該等期間計算並給付加班費予黃信霖等4人，不因
    黃信霖等4人是否確實以電話聯繫提供障礙排除服務而異，
    故黃信霖等4人自無不實申報加班費可言。
　⒌至於陳佳宏雖於106年5月10日出具聲明書表示：陳建丞、楊
    傳智說因為薪水太低，所以要多報加班費，伊就參考他們的
    做法申報加班費云云（見原審卷一第23頁），並表示楊傳智
    、陳傳丞之工作專案已結束，卻仍申報加班時數云云（見原
    審卷二第291頁）。陳佳宏復於107年3月27日在臺灣新竹地
    方檢察署（下稱新竹地檢署）證稱：公司規定以電話處理問
    題時不能申報加班費云云（見原審卷二第306至308頁），又
    於107年9月11日在臺灣臺南地方檢察署（下稱臺南地檢署）
    證稱：伊聽到楊傳智、陳傳丞說因為薪水太低，所以要多報
    加班費云云（見本院卷第137至141頁）。經查：
　⑴陳佳宏於本院陳稱：上訴人對黃信霖、陳建丞、楊傳智、謝
    逸平提出刑事告訴時，另將伊升職為副理並加薪，並將南部
    業務交給伊，但上訴人於106年2月將伊降級為工程師且減薪
    2萬元，理由為發覺伊浮報加班費，因為接電話及等待時間
    不可以報加班費，然後再要求伊提出上開聲明書，並告知伊
    只要於上訴人任職就不會被起訴，故該聲明書是在被威脅、
    誤導下所寫。伊於108年5月離職，因為找到比較好的工作，
    上訴人稱如果伊離開，公司就沒辦法保護伊，伊就知道伊會
    被告等語（見本院卷第63、179頁）。則據此足證陳佳宏因
    不諳法律，遭上訴人誤導而出具上開聲明書，其所載文字並
    不實在。
　⑵上訴人於本院自陳：工程師以電話排除故障服務，可申報加
    班費等語，已如前述，則據此益證陳佳宏於新竹地檢署證稱
    ：公司規定以電話處理問題時不能申報加班費云云，並不實
    在。且陳佳宏並非法律專業人士，不知在宿舍輪值待命期間
    均為備勤時間，應計入工作時間而得請領加班費，故上開聲
    明書與證言均不足以為有利於上訴人之認定。
　⒍此外謝逸平、陳建丞被訴詐欺等案件，業經新竹地檢署檢察
    官於107年8月20日處分不起訴（107年偵字第8179號），復
    經臺灣高等檢察署（下稱高檢署）駁回上訴人之再議聲請（
    107年度上聲議字第8511號）。黃信霖被訴詐欺等案件，業
    經臺灣新北地方檢察署檢察官於108年2月1日處分不起訴（1
    07年偵字第3428號），復經高檢署駁回上訴人之再議聲請（
    108年度上聲議字第2368號），再經臺灣新北地方法院於108
    年9月24日駁回上訴人之交付審判聲請（108年度聲判字第46
    號）。楊傳智被訴詐欺等案件，業經臺南地檢署檢察官處分
    不起訴（107年營偵字第1403號），復經臺灣高等檢察署台
    南檢察分署駁回上訴人之再議聲請（108年度上聲議字第201
    8號）。並有上開處分書與刑事裁定影本可證（卷宗外放）
    ，是據此益證被上訴人並無詐領加班費情事。
  ㈢從而黃信霖等4人於宿舍輪值待命期間，均為備勤時間而應認
    為係工作時間，上訴人仍應按該等期間計算並給付加班費予
    黃信霖等4人，故黃信霖等4人因此申領加班費，其主管謝逸
    平並予核准，均為正當權利行使，並無不法。上訴人依民法
    第227條第1項、第2項、第179條、第184條第1項前段規定，
    請求黃信霖等4人返還溢領之加班費，並依民法第227條第1
    項、第2項、第185條第1項前段規定，請求謝逸平分別與黃
    信霖等4人連帶負責云云，即屬無據。
六、綜上所述，上訴人依民法第227條第1項、第2項、第179條、
    第184條第1項前段、第185條第1項前段規定，請求被上訴人
    給付如附表二編號2至5所示，並非正當，不應准許。原審為
    上訴人敗訴之判決及駁回假執行之聲請，並無不合。上訴意
    旨指摘原判決不當，求予廢棄改判，為無理由，應予駁回。
七、本件事證已臻明確，兩造其餘之攻擊、防禦方法及所提之證
    據，核與判決結果不生影響，毋庸逐一論列，併此敘明。
八、據上論結，本件上訴為無理由。依民事訴訟法第449條第1項
    、第78條，判決如主文。
中　　華　　民　　國　　111 　年　　3 　　月　　9 　　日
                  勞動法庭
                      審判長法  官  陳容正
                            法  官  劉素如
                            法  官  邱  琦
正本係照原本作成。
不得上訴。
中　　華　　民　　國　　111 　年　　3 　　月　　9 　　日
                            書記官  廖月女
　　　　　　　　　　　　　　
　　　
附表一：上訴人於原審訴之聲明
 編號   ⒈ 被告黃信霖與被告謝逸平應連帶給付原告29萬5,475元，及自起訴狀繕本送達翌日起至清償日止，按年息5%計算之利息。  ⒉  被告陳建丞與被告謝逸平應連帶給付原告28萬1,934元，及自起訴狀繕本送達翌日起至清償日止，按年息5%計算之利息。  ⒊ 被告楊傳智與被告謝逸平應連帶給付原告28萬7,838元，及自起訴狀繕本送達翌日起至清償日止，按年息5%計算之利息。  ⒋ 被告陳佳宏與被告謝逸平應連帶給付原告52萬2,892元，及自起訴狀繕本送達翌日起至清償日止，按年息5%計算之利息。  ⒌ 願供擔保請准宣告假執行。 

附表二：上訴聲明　　
 編號   ⒈ 原判決廢棄。  ⒉ 被上訴人黃信霖、謝逸平應連帶給付上訴人29萬5,475元，及自起訴狀繕本送達之翌日起至清償日止，按週年利率5%計算之利息。  ⒊ 被上訴人陳建丞、謝逸平應連帶給付上訴人28萬1,934元，及自起訴狀繕本送達之翌日起至清償日止，按週年利率5%計算之利息。  ⒋ 被上訴人楊傳智、謝逸平應連帶給付上訴人28萬7,838元，及自起訴狀繕本送達之翌日起至清償日止，按週年利率5%計算之利息。  ⒌ 被上訴人陳佳宏、謝逸平應連帶給付上訴人52萬2,892元，及自起訴狀繕本送達之翌日起至清償日止，按週年利率5%計算之利息。  ⒍ 第二至五項聲明如獲勝訴判決，上訴人願供擔保請准宣告假執行。  ⒎ 第一、二審訴訟費用均由被上訴人負擔。